【裁判字號】    88,重上,399
【裁判日期】    890307
【裁判案由】    損害賠償
【裁判全文】
臺灣高等法院民事判決  八十八年度重上字第三九九號
    上  訴  人  辛○○
                癸○○
    共      同
    訴訟代理人  林辰彥律師
    複  代理人  黃淑怡律師
                張凱輝律師
    上  訴  人  乙○○      住.
    被上訴  人  丙○○      住.
                庚○○      住.
                己○○      住.
                丁○○      住.
                戊○○      住.
    兼右二人
    法定代理人  子○○      住.
    被 上訴 人  壬○○      .
                甲○○○    住.
    共      同
    訴訟代理人  陳文雄律師
    複  代理人  康勝男律師
                鍾儀婷律師
右當事人間請求損害賠償事件，上訴人對於中華民國八十八年八月四日台灣桃園地方
法院八十七年度重訴字第七十七號第一審判決提起上訴，本院判決如左：
    主    文
上訴駁回。
第二審訴訟費用由上訴人連帶負擔。
    事    實
甲、上訴人癸○○、辛○○方面：
一、聲明：求為判決：(一)原判決廢棄。(二)被上訴人在第一審之訴駁回。
二、陳述：除與原判決記載相同部分，予以引用外，並補稱：
（一）被上訴人起訴主張依民法第二百四十四條第二項規定，請求撤銷上訴人間之抵
      押權設定行為，嗣雖表示改依民法第二百四十四條第一項規定，然原審未經曉
      諭上訴人對於被上訴人所為上開訴之變更是否表示同意，即據以裁判，顯有訴
      外裁判之違法。
（二）上訴人辛○○、癸○○與上訴人乙○○於借貸來往之初，即協議以坐落桃園縣
      大溪鎮○○段八結小段二五八─一、二五八─二、二五八─三地號三筆土地（
      下稱系爭土地）設定最高限額抵押權為擔保，即係以借貸與抵押權之設定為對
      價關係，應屬有償行為，而非無償行為。依民法第二百四十四條第二項規定，
      撤銷債務人所為之有償行為，必以債務人於行為時，明知其行為有害於債權人
      ，受益人於受益時，亦明知其事情為限，而本件上訴人癸○○、辛○○並不知
      系爭土地係上訴人乙○○與被上訴人壬○○、甲○○○及其他被上訴人之被繼
      承人余秋鈴等人所共有，復不知彼等間有信託登記之情，則被上訴人依民法第
      二百四十四條第二項規定，請求撤銷上訴人間之有償行為，於法不合。
（三）又不動產所有權登記有絕對之效力，而信託行為於信託關係消滅塗銷所有權登
      記前，受託人即登記名義人仍擁有所有權，不因內部信託關係變更而受影響。
      系爭土地所有權既登記為上訴人乙○○，則上訴人癸○○、辛○○信賴土地登
      記，而與上訴人乙○○為抵押權設定行為，被上訴人自不得再以有信託關係對
      抗上訴人癸○○、辛○○。
三、證據：援用原審立證方法。
乙、上訴人乙○○方面：未於言詞辯論期日到場，亦未提出書狀作何聲明或陳述。
丙、被上訴人方面：
一、聲明：求為判決：上訴駁回。
二、陳述：除與原判決記載相同部分，予以引用外，並補稱：
（一）被上訴人雖有於起訴變更主張由原民法第二百四十四條第二項之請求，改為依
      同條第一項為請求，惟訴訟標的並未變更，即均為撤銷訴權，僅事實上或法律
      上陳述不同，或事實上要件之不同而已，原審自無須再曉諭上訴人是否同意此
      項變更。且縱認本件有訴之變更情形，惟上訴人於訴之變更後，並無異議，且
      為本案之言詞辯論，依民事訴訟法第二百五十五條但書規定，自應視為同意此
      項變更。
（二）按債務人以其所有之不動產設定抵押權，同時向他人借貸款項，其設定抵押權
      行為，固屬有償行為，若先有債權之存在，而於事後再設定抵押權者，如無對
      價關係，即屬無償行為，倘有害及債權，債權人自得依民法第二百四十四條第
      一項規定撤銷之（最高法院五十一年台上字第三五二八號判例參照）。本件上
      訴人癸○○、辛○○對上訴人乙○○即先有債權，再設定抵押權，故上訴人間
      設定抵押權行為顯係無償行為，被上訴人自得依民法第二百四十四條第一項規
      定，請求撤銷上訴人間之詐害行為。
三、證據：除援用原審立證方法外，並補提出支票及債權人會議紀錄為證。
    理    由
一、本件上訴人癸○○、辛○○經原審判決伊等敗訴後，於法定期間內提起上訴，共
    同訴訟人乙○○雖未一併提起上訴，惟依民事訴訟法第五十六條第一項第一款所
    為共同訴訟人中一人之行為有利於共同訴訟人者，其效力及於全體之規定，自應
    視同一併上訴。又上訴人乙○○未於言詞辯論期日到場，核無民事訴訟法第三百
    八十六條所列各款之情形，爰依被上訴人之聲請，由其一造辯論而為判決。又上
    訴人抗辯被上訴人所提起之本件訴訟與原審八十五年度訴字第一○八○號確定判
    決為同一事件，依一事不再理原則，應予程序駁回云云，惟查前揭判決係在程序
    上以被上訴人丙○○未能證明已取得其他公同共有人即被上訴人庚○○、己○○
    、丁○○、戊○○、子○○之同意，故不得單獨起訴主張共有物之權利，而以當
    事人不適格駁回被上訴人丙○○、壬○○、甲○○○之訴（見原審卷第一九一頁
    背面），則並不發生實質既判力，被上訴人再提起本件訴訟，即無違反一事不再
    理之原則，故上訴人所為此部分之抗辯，並不足取；至前開判決所另為之實體上
    判決部分，因係就不應判斷事項予以判斷，自不生實質效力。再被上訴人原本於
    民法第二百四十四條第二項規定起訴，請求撤銷系爭土地抵押權設定行為，嗣於
    原審八十七年七月二十日言詞辯論期日時，更正陳述為依同法第二百四十四條第
    一項規定，應係不變更訴訟標的，而補充或更正事實上或法律上之陳述，依修正
    前民事訴訟法第二百五十六條第一款規定，自屬無礙，況上訴人亦均在原審表示
    無意見（見原審卷第九九頁），則上訴人嗣再主張伊等不同意云云，即不足取，
    合先敘明。
二、本件被上訴人起訴主張：系爭土地係被上訴人丁○○（民國八十年一月十三日出
    生）、戊○○（民國八十一年十一月十三日出生）、子○○三人之被繼承人余文
    中及被上訴人丙○○、庚○○、己○○四人之被繼承人余秋鈴，及被上訴人壬○
    ○、甲○○○，與上訴人乙○○所共同出資向訴外人邱阿忠購買，惟因僅上訴人
    乙○○具備自耕能力，四人遂約定將系爭土地之所有權信託登記於上訴人乙○○
    名下，並約定須經四人同意，始能處分，而系爭土地之所有權狀則由余秋鈴保管
    。詎上訴人明知上情，竟因上訴人乙○○於民國（下同）八十二年間積欠上訴人
    辛○○、癸○○債務未償還，乃於八十四年三月七日下午，由上訴人癸○○、乙
    ○○同赴桃園縣大溪鎮○○路一一二號余秋鈴住處，共同向余秋鈴之妻即被上訴
    人丙○○詐稱，上訴人辛○○有台北親友欲購買系爭土地，須先查看所有權狀正
    本云云；並由上訴人辛○○以電話向被上訴人丙○○佯稱，有人願出價新台幣（
    下同）一千五百萬元購買系爭土地云云，致被上訴人丙○○信以為真，陷於錯誤
    而將其夫生前所保管之系爭土地所有權狀正本三紙交予上訴人癸○○、乙○○二
    人，再於同年三月八日由上訴人乙○○與上訴人癸○○、辛○○訂定抵押權設定
    契約，於八十四年三月九日持向桃園縣大溪地政事務所申請辦理本件抵押權設定
    登記，而於八十四年三月十日辦畢登記，應屬無償行為。上訴人明知被上訴人基
    於信託關係而對於上訴人乙○○有債權存在，竟以詐術侵害被上訴人該項返還信
    託物債權等情，爰依民法第二百四十四條第一項規定撤銷上訴人間之債權及物權
    行為，並依民法第一百八十四條第一項前段侵權行為法則、第二百十三條回復原
    狀，及依第一百七十九條不當得利規定，求為命上訴人就系爭土地所為最高限額
    一千萬元之抵押權設定行為應予撤銷，及上訴人應將系爭土地，於八十四年三月
    九日以桃園縣大溪地政事務所溪地字第二○○七一三號收件，所設定之最高限額
    一千萬元抵押權登記塗銷之判決。
    上訴人則以：信託關係存續中，受託人於法律上為該受託不動產之所有權人，其
    就受託不動產所為之一切處分行為，完全有效，本件被上訴人與上訴人乙○○間
    信託關係並未終止，故上訴人乙○○就系爭土地所為之抵押權設定處分行為，自
    屬有效，況上訴人癸○○、辛○○與上訴人乙○○間確有債權存在，且係依債權
    人會議決議而設定抵押權，上訴人癸○○、辛○○主觀上並無侵害之故意，而被
    上訴人亦無何權利受損害可言，與民法第一百八十四條第一項前段之侵權行為規
    定及同法第二百四十四條第一項之詐害行為規定不符。又上訴人間本於前開債權
    契約所設定之抵押權契約均已有效成立，則上訴人癸○○、辛○○取得系爭土地
    抵押權並非無法律上之原因，而被上訴人因上訴人乙○○違反信託契約所受之損
    害，與上訴人癸○○、辛○○取得抵押權間，並無相當因果關係，故被上訴人依
    不當得利所為之請求，亦屬無據云云，資為抗辯。
三、經查被上訴人主張系爭土地係被上訴人丁○○、戊○○、子○○三人之被繼承人
    余文中（於八十三年八月十六日死亡）及被上訴人丙○○、庚○○、己○○四人
    之被繼承人余秋鈴（於七十九年五月一日死亡）及被上訴人壬○○、甲○○○與
    上訴人乙○○所共同出資向訴外人邱阿忠購買，惟因僅上訴人乙○○具備自耕能
    力，四人遂約定將系爭土地之所有權信託登記於上訴人乙○○名下，並約定須經
    四人同意，始能處分，而系爭土地之所有權狀則由余秋鈴保管之事實，業據其等
    提出合約書、戶籍謄本及土地登記簿謄本為證（見原審卷第十頁至第二二頁），
    且為上訴人所不爭執，自堪信為真實。又被上訴人另主張上訴人明知上情，竟因
    上訴人乙○○於八十二年間積欠上訴人辛○○、癸○○債務未償還，為使上訴人
    辛○○、癸○○取得擔保，乃於八十四年三月七日下午，由上訴人癸○○、乙○
    ○同赴桃園縣大溪鎮○○路一一二號余秋鈴住處，共同向余秋鈴之妻即被上訴人
    丙○○詐稱，上訴人辛○○有台北親友欲購買系爭土地，須先查看所有權狀正本
    云云；並由上訴人辛○○以電話向被上訴人丙○○佯稱，有人願出價一千五百萬
    元購買系爭土地云云，致被上訴人丙○○信以為真，陷於錯誤而將其夫生前所保
    管之系爭土地所有權狀正本三紙交予上訴人癸○○、乙○○二人之事實，雖為上
    訴人所否認，惟查上訴人乙○○、癸○○有於前揭時地，向被上訴人余秋鈴詐取
    系爭土地所有權狀等情，有被上訴人丙○○於刑事法院提出之錄音帶為證，即上
    訴人乙○○、癸○○亦不爭執有於前揭時地，向被上訴人丙○○取走系爭土地所
    有權狀，而上訴人辛○○亦不爭執有於前揭時地，以電話告知被上訴人丙○○有
    人欲買系爭土地等情，且上訴人因此所涉及刑責部分，亦經刑事法院以共同詐欺
    得利罪名，各判處有期徒刑一年確定（見原審卷第二三頁至第二八頁所附之刑事
    判決），亦堪認被上訴人所為此部分之主張為真實。又上訴人於取得前開土地所
    有權狀後，雙方即於八十四年三月八日訂立設定抵押權契約（見原審卷第八八頁
    及第八九頁所附之八十四年三月八日債權人會議紀錄），再於八十四年三月九日
    連同系爭土地所有權狀持向桃園縣大溪地政事務所申請辦理抵押權設定登記，而
    於八十四年三月十日辦畢登記，亦為兩造所不爭執。則上訴人間所為此項抵押權
    設定行為及所為抵押權設定登記，均有使被上訴人對於上訴人乙○○返還信託物
    債權之行使（即隨時終止信託契約，請求返還信託物系爭土地所有權應有部分之
    權利─最高法院六十六年台再字第四二號判例參照）有履行不能或困難之情形（
    最高法院四十五年台上字第一三一六號判例參照），顯有害及被上訴人對於上訴
    人乙○○返還信託物債權。則被上訴人依民法第二百四十四條第一項規定，請求
    撤銷上訴人間前開抵押權設定行為，及依同法第一百八十四條第一項前段及第二
    百十三條第一項規定，請求上訴人間塗銷前開抵押權設定登記，即屬有據，應予
    准許。雖上訴人癸○○、辛○○抗辯：伊等並不知系爭土地為被上訴人與上訴人
    乙○○所共有，亦不知彼等間有信託關係存在云云，惟查上訴人乙○○於刑事法
    院陳稱：伊與上訴人癸○○同至被上訴人丙○○家，拿所有權狀前，即已向上訴
    人癸○○、辛○○言明系爭土地係伊與余秋鈴及被上訴人壬○○、甲○○○所共
    同出資購買（見原審卷第二四頁背面），再經衡諸常情，上訴人乙○○果係單獨
    所有權人應無將其所有權狀交付外人保管之理，又上訴人癸○○、辛○○亦無須
    與上訴人乙○○共同以前開情詞，向被上訴人丙○○騙取系爭土地所有權狀使用
    ，堪認上訴人癸○○、辛○○於向被上訴人丙○○取走系爭土地所有權狀時即已
    知悉系爭土地乃余秋鈴及被上訴人壬○○、甲○○○與上訴人乙○○共同出資購
    買，信託登記為上訴人乙○○所有，足見上訴人癸○○、辛○○所為上開抗辯，
    並不足取。又上訴人癸○○、辛○○另抗辯：系爭抵押權之設定係屬有償行為，
    而非無償行為，並無民法第二百四十四條第一項規定之適用云云。惟按債務人以
    其所有之不動產設定抵押權，同時向他人借貸款項，其設定抵押權行為，固屬有
    償行為，若先有債權之存在，而於事後再設定抵押權者，如無對價關係，即屬無
    償行為，倘有害及債權，債權人自得依民法第二百四十四條第一項規定撤銷之（
    最高法院五十一年台上字第三五二八號判例參照）。經查本件上訴人乙○○係於
    八十二年間積欠上訴人癸○○、辛○○債務未償還，而於八十四年三月八日始由
    債權人會議決定提供擔保設定抵押權（見原審卷第八八頁及第八九頁），於八十
    四年三月十日辦畢最高限額抵押權設定登記，依上開說明，上訴人間所為系爭抵
    押權設定行為，應屬無償行為，足見上訴人癸○○、辛○○所為此部分之抗辯，
    亦不足取。
四、從而，原審所為上訴人敗訴之判決，所持理由雖與本院不儘相同，但其結果並無
    二致，仍應維持，上訴論旨執前詞指摘原判決不當，求予廢棄改判，應認為無理
    由。
五、至兩造其餘之攻擊或防禦方法，及未經援用之證據，經本院斟酌後，認為均不足
    以影響本判決之結果，自無一一詳予論駁之必要，併此敘明。
六、據上論結，本件上訴應認為無理由，依民事訴訟法第四百四十九條第二項、第四
    百六十三條、第三百八十五條第一項前段、第八十五條第二項，判決如主文。
中      華      民      國    八十九    年      三      月      七      日
                              臺灣高等法院民事第十三庭
                                  審判長法  官  林  鄉  誠
                                        法  官  陳  駿  璧
                                        法  官  謝  碧  莉
右正本係照原本作成。
如不服本判決，應於收受送達後二十日內向本院提出上訴書狀，其未表明上訴理由者
，應於提出上訴後二十日內向本院補提理由書狀（均須按他造當事人之人數附繕本）
上訴時應提出委任律師或具有律師資格之人之委任狀；委任有律師資格者，另應附具
律師及格證書及釋明委任人與受任人有民事訴訟法第四百六十六條之一第一項但書或
第二項（詳附註）所定關係之釋明文書影本。
中      華      民      國    八十九    年      三      月      九      日
                                        書記官  曹  聖  德
附註：
民事訴訟法第四百六十六條之一（第一項、第二項）
對於第二審判決上訴，上訴人應委任律師為訴訟代理人。但上訴人或其法定代理人具
有律師資格者，不在此限。
上訴人之配偶、三親等內之血親、二親等內之姻親，或上訴人為法人、中央或地方機
關時，其所屬專任人員具有律師資格並經法院認為適當者，亦得為第三審訴訟代理人
。


司法院資訊處製作；財團法人民間司法改革基金會備份。
